【裁判字號】    95,台上,683
【裁判日期】    950413
【裁判案由】    土地所有權移轉登記
【裁判全文】
最高法院民事判決              九十五年度台上字第六八三號
    上  訴  人  甲○○
                        21弄.
    訴訟代理人  鍾添錦律師
    被 上訴 人  乙○○
                        巷10.
    訴訟代理人  李林盛律師
                王彩又律師
                許美麗律師
上列當事人間請求土地所有權移轉登記事件，上訴人對於中華民
國九十三年六月二十三日台灣高等法院第二審判決（九十三年度
上字第三一四號），提起上訴，本院判決如下：
    主  文
原判決廢棄，發回台灣高等法院。
    事  實
本件被上訴人主張：兩造係兄弟，於民國五十三年間經由長輩見
證析分家產。上訴人於八十年八月十六日謂伊多分得一○○‧四
一坪土地，要求伊返還。雙方乃於同年八月十八日簽訂切結書（
下稱系爭切結書），約定分家當時所有土地分成二等分，各二分
之一，並以地政事務所測量為準，多分得土地之人應將多分得之
土地歸還少分之人。另伊代償上訴人之債務，約定上訴人應給伊
五厘六之土地。嗣經會算結果，發現伊少分一一○‧六五平方公
尺。伊催告上訴人將多分之一一○‧六五平方公尺，選擇確定之
地段地號與位置，分割後將之移轉登記並交付予伊，詎上訴人不
予置理等情，爰本於系爭切結書約定，求為命上訴人將坐落新竹
市○○段第二三八地號土地，分割出如第一審判決附圖（下稱附
圖）甲案所示Ａ部分，面積一一○平方公尺後，並將該土地移轉
登記及交付予伊之判決。
上訴人則以：兩造係以土地公告現值作為分配土地計算之標準，
伊並無多分得土地。兩造簽訂系爭切結書，係約定雙方不得就分
配家產一事再為爭執，被上訴人再主張少分一一○‧六五平方公
尺，並無理由。縱認伊應返還土地，然應返還之土地並未特定，
被上訴人請求伊將所有坐落新竹市○○○街二二巷二一弄三一號
房屋基地之法定空地及防火巷分割並移轉交付，為權利濫用等語
，資為抗辯。
原審維持第一審所為上訴人敗訴判決，駁回其上訴，無非以：兩
造繼承其被繼承人所有坐落新竹市○○段二○六地號土地九、五
四九平方公尺，該土地分割由被上訴人取得五、一八九平方公尺
，上訴人取得四、三六○平方公尺。六十九年間因地籍重測，被
上訴人所取得之土地減縮為五、一七六平方公尺，上訴人則為四
、三一一平方公尺。兩造復於八十年八月十八日訂立系爭切結書
等情，為兩造所不爭執，並有切結書、土地謄本及分割土地之土
地登記申請案資料可證，堪信為真實。查系爭切結書記載「茲因
：乙○○（甲方即被上訴人）、甲○○（乙方即上訴人），二人
土地分割原以分家當時所有土地分成二等份，其中甲方分二分之
一，乙方也其分二分之一（甲乙雙方各半）。二方面（甲乙雙方
）家長與其負擔其責任〝包含陳榮元、陳文杰二人〞。註：土地
分割以地政事務所之測量為準，其所有費用應以土地多出坪數持
有人負責，而且多出之土地應該歸還給持少另一方。雙方因充份
配合，於合情合理之。因口說無憑，而立此切結書。再註：乙方
給甲方五厘六土地，作為甲方代還乙方債務之償還。此項土地轉
移發生於甲乙雙方分家後。」，由此文義觀之，分得土地坪較數
多者負有返還與少分一方之義務；被上訴人又因代上訴人償還債
務，可多分得五厘六之土地。上訴人辯稱訂立切結書之真意係謂
兩造已就土地為公平分配，雙方不再相互追討云云，核與切結書
之文義不符，並無可採。又依據系爭切結書之約定，上訴人應給
付被上訴人五厘六土地以作為被上訴人代還上訴人債務之償還。
而被上訴人所取得之土地為五、一七六平方公尺，上訴人則取得
四、三一一平方公尺。兩造取得土地之總面積為九、四八七平方
公尺，平均二等份為四、七四三‧五平方公尺，被上訴人應多分
得五厘六即五四三‧一五平方公尺，故被上訴人應分得五、二八
六‧六五平方公尺，上訴人應分得四、二○○‧三五平方公尺。
但被上訴人僅取得五、一七六平方公尺，短少一一○‧六五平方
公尺。則被上訴人依據系爭切結書之約定，請求上訴人給付一一
○平方公尺，洵屬有據。次按選擇之債，謂於數宗給付中，得選
擇其一以為給付之債，選擇之債係預定數宗給付，於此範圍內，
依選擇權之行使，或其他方法，特定其中一宗為給付之標的，在
未經選擇前，因給付之標的未確定，債務人無從履行，債權人就
該數宗給付中經選擇之一宗，有給付請求權。又依民法第二百零
八條規定：「於數宗給付中，得選定其一者，其選擇權屬於債務
人，但法律另有規定或契約另有訂定者，不在此限」；次按選擇
權未定有行使期間者，債權至清償期時，無選擇權之當事人，得
定相當期限催告他方當事人行使其選擇權，如他方當事人不於所
定期限內行使選擇權者，其選擇權移屬於為催告之當事人，民法
第二百十條第二項定有明文。本件依兩造約定係由上訴人將分產
所得之數宗土地中給付一一○平方公尺土地給被上訴人，其標的
並未特定，必須選定其一，參照上開說明，核屬民法第二百零八
條之選擇之債。依據系爭切結書，選擇權本屬上訴人所有。惟被
上訴人於九十一年八月二十九日請求上訴人依據系爭切結書履行
，並於同年十月二十二日定期催告上訴人行使選擇權，但上訴人
並未行使，則其選擇權移屬於被上訴人。查系爭二三八地號土地
面積為三三七平方公尺，扣除上訴人所有坐落新竹市○○○街二
二巷二一弄三一號房屋基地及其法定空地之面積，尚有二一五‧
五七平方公尺，被上訴人僅請求上訴人分割一一○平方公尺，並
未妨礙上訴人法定空地及防火巷之設置。且被上訴人選擇系爭二
三八地號前端三角形之地帶，上訴人剩餘之該筆土地即成方正之
土地。就該筆土地言，係上訴人損害最少之處所。被上訴人選擇
系爭二三八地號土地，請求上訴人分割移轉該土地如原判決附圖
甲案所示Ａ部分，要無權利濫用之情形。從而，被上訴人本於系
爭切結書，請求上訴人將系爭二三八地號土地分割並將附圖甲案
所示Ａ部分土地移轉登記並交付被上訴人，應予准許等詞，為其
判斷之基礎。
惟查所謂選擇之債，係指於數宗給付中，得選定其一宗為給付標
的之債。其數宗給付相互間，具有不同內容而有個別的特性，為
當事人所重視，故須經選定而後特定。兩造依系爭切結書之約定
所平分之土地為何？該等土地之內容如何？是否個別而各有特性
，並為當事人所重視？原審未調查明晰，遽謂其屬選擇之債，自
有可議。次按應留設之法定空地，非依規定不得分割、移轉，並
不得重複使用，其分割辦法，由內政部定之，建築法第十一條第
三項定有明文；建築技術規則建築設計施工編第一百十條之一復
規定，非防火構造物，除臨接建築線部分外，建築物應自基地各
側境界線（後側及兩側）退縮淨寬二點五公尺以上之空地為防火
間隔。故法定空地及防火間隔非依規定不得分割、移轉，並不得
重複使用。上訴人辯稱被上訴人請求分割移轉之二三八地號如附
圖甲案所示Ａ部分土地係位於上訴人所有新竹市○○○街二二巷
二一弄三一號房屋基地之法定空地及防火巷云云，並提出建物謄
本、使用執照、建築圖為證（見原審卷第七四頁，第七八～八二
頁）。原審未加詳查，遽以二三八地號土地面積足夠，分割後不
影響已申請建築物之特定防火巷及法定空地位置為由，而為不利
上訴人之判斷，亦有未合。上訴論旨，指摘原判決不當，求予廢
棄，為有理由。
據上論結，本件上訴為有理由。依民事訴訟法第四百七十七條第
一項、第四百七十八條第一項，判決如主文。
中    華    民    國  九十五  年    四    月   十三   日
                      最高法院民事第二庭
                          審判長法官  蕭  亨  國
                                法官  陳  淑  敏
                                法官  葉  勝  利
                                法官  陳  碧  玉
                                法官  簡  清  忠
      本件正本證明與原本無異
                                      書  記  官
中    華    民    國  九十五  年    四    月  二十六  日
                                                      j


司法院資訊處製作；財團法人民間司法改革基金會備份。
